臺灣高等法院刑事判決
110年度上訴字第867號
上  訴  人  臺灣桃園地方檢察署檢察官董諭
被      告  游國強


上列上訴人因被告違反毒品危害防制條例案件，不服臺灣桃園地
方法院109年度審訴字第1451號，中華民國109年10月23日第一審
判決（起訴案號：臺灣桃園地方檢察署109年度毒偵字第593號）
，提起上訴，本院判決如下：
    主  文
原判決撤銷。
本件公訴不受理。
    理  由
一、原判決略以：被告游國強前因施用毒品案件，經送觀察、勒
    戒後，認無繼續施用毒品之傾向，於民國99年10月7 日執行
    完畢。竟分別基於施用第一級海洛因及第二級毒品甲基安非
    他命之犯意，分別於108年9月18日凌晨0時30分為警採尿時
    起回溯26小時內某時，施用海洛因1次；又於108年9月15日
    ，在桃園市○鎮區○○路00巷0號住處，施用甲基安非他
    命1次等事實，業據其自白，並有相關之採尿紀錄、濫用藥
    物檢驗報告及毒品扣案等為證，事證明確，乃論以被告分別
    犯毒品危害防制條例第10條第1、2項之施用第一、二級毒品
    罪，而各量處有期徒刑6月、4月，及定其應執行之刑有期徒
    刑7月，如易科罰金，均以新台幣1千元折算1日等語。
二、檢察官上訴意旨略以：被告前因施用毒品案件，經送觀察、
    勒戒後，因認無繼續施用毒品傾向，於99年10月7日釋放出
    所，並經臺灣臺中地方檢察署檢察官以99年度毒偵字第3368
    號為不起訴處分確定。而本次其係於於108年9月15日晚間8
    時許，在桃園市○鎮區○○路00巷0號住所內，再犯施用第二級
    毒品犯行，又於108年9月16日晚間11時許，在同上住所內，
    再犯施用第一級毒品犯行，距離前次觀察勒戒執行完畢釋放
    後均已逾3年，依109年7月15日修正施行後毒品危害防制條
    例（下稱毒品條例）第20條第3項規定，應由檢察官再次向
    法院聲請觀察、勒戒，原審卻予以論罪科刑，於法有違等語
    。
三、本院之判斷：　　
　㈠按起訴之程序違背規定者，應諭知不受理之判決，並得不經
    言詞辯論為之，刑事訴訟法第303條第1款、第307條分別定
    有明文。又刑事訴訟法第303條第1款規定所稱「案件有起訴
    之程序違背規定之情形者」，係指檢察官提起公訴之訴訟行
    為於程序上有違法律之規定而言，而提起公訴之訴訟行為是
    否於程序上有違法律規定，原則上固以起訴時所存在之事項
    及法律規定為判斷，惟檢察官起訴後始發生之情事變更事由
    ，致法院不能為實體審理及判決者，亦屬「起訴之程序違背
    規定」。次按，施用第一、二級毒品為犯罪行為，毒品條例
    第10條設有處罰規定。故施用第一、二級毒品者，本應科以
    刑罰。惟基於刑事政策，對合於一定條件之施用者，依同法
    第20、24條等規定，係採「觀察、勒戒或強制戒治」與「附
    命完成戒癮治療緩起訴處分」等雙軌併行之治療處遇模式。
    而本次於109年7月15日修正施行之毒品條例第20條第3項及
    第23條第2項，雖僅將原條文之再犯期間由「5年」改為「3
    年」，惟鑑於將施用毒品者監禁於監獄內，僅能短期間防止
    其接觸毒品，因慣用毒品產生之「心癮」根本無法根除，並
    慮及毒品條例施行多年累積之戒毒經驗及實效，暨逐步擴充
    之醫療、戒癮機構、專業人力、社區支援系統等資源，尤以
    本次毒品條例第24條修正，擴大檢察官對施用毒品者附條件
    緩起訴處分之範圍，使其能視個案具體情形給予適當多元社
    區處遇。是本次修正後對於施用毒品者之矯治思維，自應與
    時俱進，擺脫以往側重於「犯人」身分之處罰，而著重其為
    「病患」之特質，並以「治療」疾病為出發點，重新評價前
    揭所謂「3年後再犯」之意義。因此，上開所謂「3年後再犯
    」，只要本次再犯（不論修正施行前、後）距最近1次觀察
    、勒戒或強制戒治執行完畢釋放，已逾3年者，即該當之，
    不因其間有無犯第10條之罪經起訴、判刑或執行而受影響，
    應由檢察官循上開雙軌治療模式，為合義務之裁量處置（最
    高法院109年度台上字第3826號刑事判決意旨參照）。
　㈡經查，被告曾因施用毒品案件，經法院裁定令入勒戒處所施
    以觀察勒戒後，於99年10月7日因無繼續施用之傾向，而執
    行完畢釋放出所乙節，有其前案紀錄表在卷可參（見本院卷
    第55頁）。則本案被告分別於108年9月18日凌晨0時30分為
    警採尿時起回溯26小時內某時及於108年9月15日，所為之施
    用第一、二級毒品犯行，距其上開觀察勒戒處遇完畢之日起
    顯然已逾3年，如上所述，本案即應由檢察官循雙軌治療模
    式為選擇裁量處置。原審不察遽予論罪科刑，即有違誤。又
    本件檢察官雖依修正前之規定提起公訴，然因情事變更，法
    院無從替代檢察官為上開合義務性之裁量處遇，是應認本件
    起訴程序違背規定，且無從補正，依刑事訴訟法第303條第1
    款規定，即應諭知為不受理之判決。
四、綜上所述，檢察官之上訴為有理由，原判決於法有違，無可
    維持，爰依刑事訴訟法第303條第1款、第307條等規定，不
    經言詞辯論，逕為不受理判決。
五、據上論斷，應依刑事訴訟法第369條第1項前段、第364條、
    第303條第1款、第307條，判決如主文。　　
中　　華　　民　　國　　110 　年　　3 　　月　　30　　日
                  刑事第二十二庭審判長法　官  洪于智
                                      法　官  汪怡君
                                      法　官  陳銘壎
以上正本證明與原本無異。
施用第二級毒品部分不得上訴。
施用第一級毒品部分如不服本判決，應於收受送達後20日內向本
院提出上訴書狀，其未敘述上訴之理由者並得於提起上訴後20日
內向本院補提理由書（均須按他造當事人之人數附繕本）「切勿
逕送上級法院」。
                                      書記官  吳思葦
中　　華　　民　　國　　110 　年　　3 　　月　　30　　日